ACORDAO-COMPLETO-2519555

ACÓRDÃO 1581/2022 ATA 7/2022 - PRIMEIRA CÂMARA

VISTOS, relatados e discutidos estes autos de recurso de reconsideração interposto pelo sr. José Maria da Rocha Torres em desfavor do Acórdão 8426/2020-TCU-Primeira Câmara, 
ACORDAM os Ministros do Tribunal de Contas da União, reunidos em sessão da Primeira Câmara, ante as razões expostas pelo Relator, em:
9.1. conhecer do recurso de reconsideração interposto pelo sr. José Maria da Rocha Torres para, no mérito, negar-lhe provimento;
9.2. dar ciência desta deliberação ao recorrente, ao Fundo Nacional de Desenvolvimento da Educação e ao Município de Itaipava do Grajaú/MA.

Recurso de reconsideração interposto pelo ex-prefeito de  Itaipava do Grajaú/MA, sr. José Maria da Rocha Torres, contra decisão que julgou irregulares suas contas e aplicou-lhe multa em razão de irregularidades em convênio firmado para a aquisição de veículo para transporte escolar.

Primeira Câmara

Município de Itaipava do Grajaú - MA.

3. Interessados/Responsáveis/Recorrentes:
3.1. Interessado: Fundo Nacional de Desenvolvimento da Educação (00.378.257/0001-81).
3.2. Responsáveis: João Gonçalves de Lima Filho (XXX.335.493-XX); José Maria da Rocha Torres (XXX.991.073-XX).
3.3. Recorrente: José Maria da Rocha Torres (XXX.991.073-XX).

13.1. Ministros presentes: Walton Alencar Rodrigues (Presidente), Vital do Rêgo e Jorge Oliveira.
13.2. Ministro-Substituto convocado: Augusto Sherman Cavalcanti (Relator).

AUGUSTO SHERMAN

Ministro Walton Alencar Rodrigues.

Adoto como relatório a instrução elaborada por auditor da Secretaria de Recursos (peça 118) , que contou com a anuência dos dirigentes da mencionada unidade técnica (peças 119 e 120) :
"1.	Trata-se de recurso de reconsideração interposto por José Maria da Rocha Torres, ex-prefeito do Município de Itaipava do Grajaú/MA (gestão 2009-2012) , contra o Acórdão 8426/2020-TCU-Primeira Câmara (peça 65) , de relatoria do Ministro Walton Alencar Rodrigues, com o seguinte teor:
ACORDAM os Ministros do Tribunal de Contas da União, reunidos em sessão da Primeira Câmara, ante as razões expostas pelo Relator, em: 
9.1. considerar João Gonçalves Lima Filho revel, para todos os efeitos, com fundamento no art. 12, § 3º, da Lei 8.443/1992, dando-se prosseguimento ao processo; 
9.2. julgar irregulares as contas de José Maria da Rocha Torres, com fundamento nos arts. 1º, inciso I, 16, inciso III, alínea "a" e "b", 19 e 23, inciso III, da Lei 8.443/1992, e aplicar ao responsável, a multa individual prevista no artigo 58, inciso II, da Lei 8.443/1992, no valor de R$ 30.000,00, com a fixação do prazo de quinze dias, a contar da notificação, para comprovar, perante o Tribunal (art. 214, inciso III, alínea "a", do RI/TCU) , o recolhimento da dívida ao Tesouro Nacional, atualizada monetariamente, desde a data do presente acórdão até a do efetivos recolhimentos, se for paga após o vencimento, na forma da legislação em vigor; 
9.3. julgar irregulares as contas de João Gonçalves Lima Filho, com fundamento nos arts. 1º, inciso I, 16, inciso III, alínea "b", 19 e 23, inciso III, da Lei 8.443/1992, e aplicar ao responsável, a multa individual prevista no artigo 58, inciso II, da Lei 8.443/1992, no valor de R$ 20.000,00, com a fixação do prazo de quinze dias, a contar da notificação, para comprovar, perante o Tribunal (art. 214, inciso III, alínea "a", do RI/TCU) , o recolhimento da dívida ao Tesouro Nacional, atualizada monetariamente, desde a data do presente acórdão até a do efetivo recolhimento, se for paga após o vencimento, na forma da legislação em vigor; 
9.4. autorizar a cobrança judicial da dívida, caso não atendidas as notificações, nos termos do art. 28, inciso II, da Lei 8.443/1992, c/c o art. 219, inciso II, do Regimento Interno do TCU; 
9.5. encaminhar cópia desta deliberação ao Fundo Nacional de Desenvolvimento da Educação e ao Município de Itaipava do Grajaú/MA.
HISTÓRICO
2.	Trata-se de tomada de contas especial (TCE) instaurada pelo Fundo Nacional de Desenvolvimento da Educação (FNDE) , em desfavor do ex-prefeito do Município de Itaipava do Grajaú/MA, Sr. José Maria da Rocha Torres (gestão 2009-2012) , por omissão no dever de prestar contas do Convênio 658552/2009. 
3.	A avença teve por objeto a aquisição de veículo para transporte escolar. O convênio vigeu entre 31/12/2009 e 31/12/2010, com prazo para a prestação de contas final de sessenta dias após findado. Para sua execução, foram previstos recursos da ordem de R$ 198.500,00, sendo R$ 196.515,00 repassados pelo FNDE e R$ 1.985,00 referentes à contrapartida do município (peça 3, p. 16) . 
4.	O FNDE, mediante o Relatório de Tomada de Contas Especial 360/2014, concluiu pela irregularidade das contas de José Maria da Rocha Torres, em face da omissão no dever legal de prestar contas (peça 1, p. 345-355) . A conclusão foi ratificada pelo Relatório de Auditoria 548/2015, da Controladoria Geral da União (peça 1, p. 377-379) , pelo Certificado de Auditoria, Parecer do Dirigente de Controle Interno e Pronunciamento Ministerial (peça 1, p. 381-383) . 
5.	No âmbito do TCU, o ex-gestor foi regularmente citado (peça 8) . Em suas alegações de defesa, afirmou que não aplicou os recursos no objeto do convênio e que o prefeito sucessor, João Alves de Lima Filho, efetivou a compra do veículo (peça 10) . 
6.	Posto isso, foram realizadas diligências junto ao FNDE e ao Banco do Brasil (BB) , oportunidade em que foram apuradas as seguintes movimentações bancárias na conta vinculada (peça 66) : 
	Gestão de José Maria da Rocha Torres: 
a)	6/4/2010: depósito dos recursos federais - R$ 196.515,00;
b)	9/4/2010: depósito da contrapartida municipal - R$ 1.985,00;
c)	18/8/2011: recursos transferidos para conta de aplicação financeira;
d)	6/9/2012: recursos transferidos para a conta de titularidade da empresa Alvorada Construir Ltda. - R$ 210.249,34;
e)	28/12/2012: depósito on-line, devolvendo os recursos à conta vinculada - R$ 210.249,34;
Gestão de João Alves de Lima Filho:
f)	28/2/2013: recursos transferidos para conta de aplicação financeira;
g)	16/9/2016: recursos transferidos ao FPM - R$ 256.000,00;
h)	21/12/2016: retorno dos recursos transferidos ao FPM para a conta vinculada - R$ 256.000,00;
Gestão do prefeito sucessor:
i)	31/8/2018: recursos devolvidos ao órgão repassador - R$ 289.069,29. 
7.	Diante das novas informações, promoveu-se a citação de João Gonçalves de Lima Filho pela omissão no dever de prestar contas e pela não-comprovação da boa e regular aplicação dos recursos federais recebidos em decorrência do Convênio 658552/2009 (peça 30) ; e realizou-se a audiência de José Maria da Rocha Torres para justificar a movimentação irregular do valor de R$ 210.249,34, em 6/9/2012, da conta do convênio para a conta de titularidade da empresa Alvorada Construir Ltda. (peça 31) .
8.	Apesar de regularmente notificado, João Gonçalves de Lima Filho optou por se manter silente nos autos, sendo, assim, considerado revel. Em paralelo, José Maria da Rocha Torres apresentou defesa, mas os argumentos ofertados não foram aptos a afastar sua responsabilidade. 
9.	Posto isso, concluiu-se pela irregularidade das contas de José Maria da Rocha Torres, bem como pela aplicação de multa, em face da omissão no dever de prestar contas, da movimentação irregular da conta bancária específica para a conta bancária de terceiros e por deixar de realizar a aplicação dos recursos no mercado financeiro. 
10.	Em relação a João Gonçalves de Lima Filho, conclui-se também pela irregularidade de suas contas e pelo pagamento de multa, por ter deixado de devolver os recursos do Convênio 658552/2009 ao órgão repassador e por movimentá-los indevidamente para a conta do FPM. 
11.	Diante disso, a TCE foi apreciada por meio do Acórdão 8426/2020-TCU-Primeira Câmara (peça 65) , na forma transcrita no item Introdução.
12.	Irresignado, José Maria da Rocha Torres impetrou recurso de reconsideração à peça 100, o qual se passa a analisar.
ADMISSIBILIDADE
13.	Reitera-se o exame preliminar de admissibilidade (peça 103) , ratificado pelo despacho do relator (peça 106) , Exmo. Sr. Ministro Benjamin Zymler, que concluiu pelo conhecimento do recurso, suspendendo-se os efeitos dos itens 9.2 e 9.4 do Acórdão 8426/2020-TCU-Primeira Câmara (peça 65) , eis que preenchidos os requisitos processuais aplicáveis à espécie. 
MÉRITO
14.	Delimitação 
14.1.	Constitui objeto do recurso analisar se a condenação do recorrente foi indevida (peça 100, p. 2-4) .
15.	Potencial condenação indevida
15.1.	O recorrente afirma que sua condenação foi indevida, tendo em vista os seguintes argumentos: 
a)	não houve a prestação de contas do convênio, pois o recurso recebido pelo município não foi retirado da conta até o término do seu mandato, ocorrido em 2012 (peça 100, p. 2) ;
b)	não pode ser penalizado, pois os recursos recebidos não foram desviados ou utilizados de maneira imprópria, mas permaneceram em conta sem qualquer movimentação (peça 100, p. 3) 
c)	não restou configurado dolo, visto que a mera ausência de prestação de contas configura erro de caráter formal, como também não houve aplicação irregular da verba pública, dano financeiro ao erário ou violação aos princípios da Administração Pública (peça 100, p. 3-4) .
Análise
15.2.	Os argumentos do recorrente não merecem prosperar. O ex-gestor foi o signatário do Convênio 658552/2009, com vigência entre 31/12/2009 e 31/12/2010, e prazo para prestação de contas em até sessenta dias após findada a avença, ou seja, até 1/3/2011 (peça 1, p. 203-225) . Importa destacar que tanto a vigência como o prazo para prestação de contas recaíram no decurso de seu mandato e em período muito anterior ao final de sua gestão, ocorrido em dezembro de 2012. 
15.3.	Conforme os termos do convênio, restava clara a responsabilidade do ex-prefeito, em especial, quanto às seguintes obrigações (Cláusula III, Item II - peça 1, p. 207-209) : 
h) assegurar a plena execução do objeto deste Convênio, em conformidade com o Plano de Trabalho aprovado e com as normas e procedimentos aplicáveis ao mesmo, inclusive no que se refere aos procedimentos licitatórios;
 (...) 
t) restituir ao concedente o valor transferido, atualizado monetariamente, desde a data do recebimento, acrescido de juros legais na forma da legislação aplicável aos débitos para com a Fazenda Nacional, nos seguintes casos: 
I. quando não for executado o objeto deste Convênio; 
II. quando não for apresentada a prestação de contas no prazo estabelecido; 
III. quando os recursos forem utilizados em finalidade diversa da estabelecida. 
u) restituir ao concedente, no prazo improrrogável de 30 (trinta) dias, a contar da conclusão do objeto, denúncia, rescisão ou extinção deste Convênio, os saldos financeiros remanescentes, devidamente atualizados, sob pena de imediata instauração de Tomada de Contas Especial - TCE (Cláusula II, alínea u - peça 1, p. 209) . (grifos acrescidos) 
15.4.	Portanto, além de prestar as respectivas contas, era também dever do responsável ter devolvido os recursos repassados, diante da não execução da avença e do encerramento do convênio, no prazo de trinta dias, ou seja, até 30/1/2011. No entanto, tais recursos não somente deixaram de ser restituídos, como também não foram aplicados no mercado financeiro durante a vigência do ajuste, em desacordo às normas vigentes.  
15.5.	De forma semelhante, não é correta sua afirmação de que os recursos recebidos não foram desviados ou utilizados de maneira imprópria, mas permaneceram em conta sem qualquer movimentação. Conforme extratos bancários da conta vinculada, resta claro que os recursos federais aportados foram transferidos, de maneira injustificada, em 6/9/2012 para a conta de titularidade da empresa Alvorada Construir Ltda., movimentação essa sem qualquer relação com a avença. A devolução dos valores ocorreu quase quatro meses após, em 28/12/2012. A conduta do ex-gestor vai de encontro ao que determinava a Cláusula III, Item II, alínea g, do Termo de Convênio (peça 1, p. 207) , que previa que os recursos da conta específica somente poderiam ser utilizados para o pagamento de despesas constantes do Plano de Trabalho ou para aplicação no mercado financeiro.
15.6.	Esta Corte de Contas já se manifestou no sentido de que a movimentação irregular da conta de convênio, na retirada indevida dos recursos e na ausência de aplicação financeira, responsabiliza os gestores municipais pelos débitos decorrentes (Acórdão 4711/2014-TCU-Primeira Câmara, relator Ministro Walton Alencar Rodrigues; 1399/2012-TCU-Plenário, relator Ministro José Jorge) . 
15.7.	Em síntese, a conduta do responsável desrespeitou injustificadamente tanto mandamento constitucional como também diversas regras conveniais. O prefeito é o administrador dos recursos públicos federais repassados à municipalidade e, nessa condição, é o responsável pela prestação de contas ao órgão repassador e pelo ressarcimentos dos eventuais débitos apurados, à luz do mandamento insculpido no art. 70, parágrafo único, da Constituição Federal (Acórdão 3587/2017-TCU-Segunda Câmara, relator Ministro Aroldo Cedraz; 6553/2016-TCU-1ª Câmara, relator Ministro Walton Alencar Rodrigues; e 2610/2016-TCU-Plenário, relator Ministro Bruno Dantas) . 
15.8.	Por todo o exposto, e em linha com o posicionamento já proferido nos autos pelo voto condutor do acórdão condenatório, restaram demonstradas as condutas indevidas do então gestor que culminaram na aplicação da multa prevista no art. 58 da Lei 8.443/1992. 
CONCLUSÃO
16.		Das análises anteriores, conclui-se que restaram devidamente configuradas as condutas que levaram à condenação do ex-gestor. 
17.	Assim, os argumentos apresentados pelo recorrente não têm o condão de modificar a deliberação recorrida, impondo-se o desprovimento do pedido, mantendo-se inalterado o posicionamento do Tribunal.
PROPOSTA DE ENCAMINHAMENTO
18.	Diante do exposto, com fundamento nos artigos 32, inciso I; e 33, da Lei 8.443/1992, submetem-se à consideração superior a presente análise do recurso de reconsideração interposto por José Maria da Rocha Torres contra o Acórdão 8426/2020-TCU-Primeira Câmara, propondo-se:
a)	conhecer do recurso e, no mérito, negar-lhe provimento;
b)	comunicar a deliberação que vier a ser proferida por esta Corte ao recorrente, ao Fundo Nacional de Desenvolvimento da Educação, à Procuradoria da República no Estado do Maranhão e aos demais interessados."
2. 	O Ministério Público junto ao TCU manifestou-se de acordo com a proposta da unidade técnica. 
	É o relatório.

Fábio Melo Maia (6.736/OAB-MA), representando Município de Itaipava do Grajaú - MA; Joana Mara Gomes Pessoa Miranda (8.598/OAB-MA), representando José Maria da Rocha Torres.

Procurador Júlio Marcelo de Oliveira.

Tomada de Contas Especial. Convênio entre o FNDE e o Município de Itaipava do Grajaú/MA para aquisição de veículo automotor zero quilômetro, com a finalidade de transporte escolar. Omissão no dever de prestar contas. Movimentação irregular dos recursos para CONTA bancária de terceiro alheio à avença. REPOSIÇÃO DO MONTANTE TRANSFERIDO. Novas movimentações irregulares dos recursos. Ausência de devolução dos recursos ao órgão repassador pelo prefeito sucessor, embora ciente da inadimplência do município ante o convênio. Devolução dos recursos ao Erário após a gestão dos dois ex-prefeitos. Contas irregulares dos dois ex-prefeitos. Multas. recurso de reconsideração. negativa de provimento.

TOMADA DE CONTAS ESPECIAL (TCE)

Secretaria de Recursos (Serur); Secretaria de Controle Externo de Tomada de Contas Especial (SecexTCE).

Atuo nestes autos com fundamento no art. 27-A da Resolução-TCU 175/2005, tendo em vista ter sido designado, por meio da Portaria-TCU 13-SEAE, de 15/3/2022, substituto do eminente Ministro Benjamin Zymler.
2.	Preliminarmente, conheço do recurso em apreço, visto que foram preenchidos os requisitos necessários à espécie.  Trata-se de recurso de reconsideração interposto pelo sr. José Maria da Rocha Torres, ex-prefeito de Itaipava do Grajaú/MA (gestão 2009-2012) , em desfavor do Acórdão 8426/2020-TCU-Primeira Câmara. Por meio dessa decisão, o Tribunal julgou irregulares as contas do recorrente e aplicou-lhe a multa prevista no artigo 58, inciso II, da Lei 8.443/1992, no valor de R$ 30.000,00. Eis a essência da parte dispositiva da deliberação:
"9.2. julgar irregulares as contas de José Maria da Rocha Torres, com fundamento nos arts. 1º, inciso I, 16, inciso III, alínea "a" e "b", 19 e 23, inciso III, da Lei 8.443/1992, e aplicar ao responsável, a multa individual prevista no artigo 58, inciso II, da Lei 8.443/1992, no valor de R$ 30.000,00, com a fixação do prazo de quinze dias, a contar da notificação, para comprovar, perante o Tribunal (art. 214, inciso III, alínea "a", do RI/TCU) , o recolhimento da dívida ao Tesouro Nacional, atualizada monetariamente, desde a data do presente acórdão até a do efetivos recolhimentos, se for paga após o vencimento, na forma da legislação em vigor; 
9.3. julgar irregulares as contas de João Gonçalves Lima Filho, com fundamento nos arts. 1º, inciso I, 16, inciso III, alínea "b", 19 e 23, inciso III, da Lei 8.443/1992, e aplicar ao responsável, a multa individual prevista no artigo 58, inciso II, da Lei 8.443/1992, no valor de R$ 20.000,00, com a fixação do prazo de quinze dias, a contar da notificação, para comprovar, perante o Tribunal (art. 214, inciso III, alínea "a", do RI/TCU) , o recolhimento da dívida ao Tesouro Nacional, atualizada monetariamente, desde a data do presente acórdão até a do efetivo recolhimento, se for paga após o vencimento, na forma da legislação em vigor;"
3.	Originariamente, este processo cuidou de tomada de contas especial instaurada pelo Fundo Nacional de Desenvolvimento da Educação (FNDE) em razão da omissão no dever de prestar contas do Convênio 658.552/2009, que tinha por objeto a aquisição de veículo para transporte escolar. 
4.	O ajuste foi celebrado em 31/12/2009, sua vigência era de um ano e a prestação de contas final deveria ter sido apresentada sessenta dias depois - ou seja, todos esses eventos ocorreram durante o mandato do recorrente. O valor acertado foi de R$ 198.500,00, sendo R$ 196.515,00 repassados pelo poder concedente e R$ 1.985,00 pelo convenente. 
5.	O recorrente foi inicialmente citado em razão da omissão no dever de prestar contas. Por ter trazido, nas alegações de defesa, a informação de que o recurso ficou guardado e só foi utilizado na gestão do sucessor (ex-prefeito João Gonçalves de Lima Filho) , a unidade técnica deste Tribunal diligenciou o concedente e o Banco do Brasil. Em resposta, obteve evidências da movimentação irregular dos recursos, o que ensejou sua audiência, e da devolução do montante federal recebido. 
6.	Transcrevo síntese da movimentação bancária (compilação feita pela Secretaria de Recursos) : 
"Gestão de José Maria da Rocha Torres: a) 6/4/2010: depósito dos recursos federais - R$ 196.515,00; b) 9/4/2010: depósito da contrapartida municipal - R$ 1.985,00; c) 18/8/2011: recursos transferidos para conta de aplicação financeira; d) 6/9/2012: recursos transferidos para a conta de titularidade da empresa Alvorada Construir Ltda. - R$ 210.249,34; e) 28/12/2012: depósito on-line, devolvendo os recursos à conta vinculada - R$ 210.249,34;
Gestão de João Gonçalves de Lima Filho: f)	28/2/2013: recursos transferidos para conta de aplicação financeira; g) 16/9/2016: recursos transferidos ao FPM - R$ 256.000,00; h) 21/12/2016: retorno dos recursos transferidos ao FPM para a conta vinculada - R$ 256.000,00;
Gestão do prefeito sucessor: i) 31/8/2018: recursos devolvidos ao órgão repassador - R$ 289.069,29." 
7.	Analisadas as razões de justificativa e as alegações de defesa do agora recorrente, o Tribunal decidiu rejeitá-las e, consequentemente, julgar suas contas irregulares com aplicação de multa. 
8.	Apenas a título de informação, o ex-prefeito João Gonçalves de Lima Filho (gestão 2013-2016) também foi citado em razão da omissão no dever de prestar contas e da não comprovação da boa e regular aplicação dos recursos federais recebidos em decorrência do Convênio 658.552/2009. A SecexTCE e o Ministério Público junto ao TCU chegaram a propor a exclusão desse gestor da relação processual, justificando que não era sua obrigação executar o objeto do convênio nem prestar contas dos recursos, haja vista o prazo final para prestação de contas ter expirado na gestão anterior, ou seja, na do recorrente.
9.	Todavia, este Colegiado acolheu a proposta do relator a quo, e. Min. Walton Alencar, julgou irregulares as contas do sr. João Gonçalves de Lima Filho e aplicou-lhe multa de R$ 20.000,00, com fundamento no art. 58, inciso II, da Lei 8.443/1992. Entendeu-se que, ao deixar de devolver os recursos ao órgão repassador e movimentá-los para a conta do Fundo de Participação dos Municípios, foram desrespeitadas cláusulas do termo de convênio que previam a utilização dos valores apenas para pagamento das despesas constantes do plano de trabalho e a imediata devolução da verba em caso de inexecução do objeto da avença. 
10.	No recurso de reconsideração, o sr. José Maria da Rocha Torres alega que: i) não houve a prestação de contas porque o recurso permaneceu depositado na conta específica do ajuste até o término do seu mandato, ocorrido em 2012; ii) não houve desvio, nem utilização indevida da quantia, muito menos violação aos princípios da administração pública; e iii) a ausência de prestação de contas configura mero erro de caráter formal.
11.	A Secretaria de Recursos e o Ministério Público junto ao TCU analisaram essas questões e propuseram a negativa de provimento do apelo. Manifesto-me de acordo com os pareceres precedentes, cujos fundamentos incorporo como razões de decidir, sem prejuízo das considerações que passo a fazer. 
12.	Como já foi externado em diversas ocasiões pelo Ministro Benjamin Zymler, como no julgamento do processo que resultou no Acórdão 8879/2021-TCU-Primeira Câmara, a não comprovação da boa e regular aplicação de recursos federais em face da omissão no dever de prestar contas constitui grave inobservância do dever de cuidado no trato com a coisa pública. A conduta revela a existência de culpa grave, uma vez que se distancia do que seria esperado de um administrador minimamente diligente, e caracteriza erro grosseiro, pressuposto para a apenação de gestores (art. 28 da Lei de Introdução às Normas do Direito Brasileiro) . 
13.	Não se trata de um erro meramente formal, mas de uma violação a um princípio constitucional essencial. Afinal, ao buscar apoio do Governo Federal, o gestor municipal está ciente da necessidade de prestar contas no prazo fixado e de demonstrar a destinação dada aos recursos federais.  
14.	Lembro que a aquisição de veículo para transporte escolar deveria ter ocorrido ao longo de 2010 e que a omissão restou configurada a partir de 1º/3/2011, ou seja, depois disso, o recorrente ainda permaneceu quase dois anos no cargo de prefeito sem devolver os recursos aos cofres federais. Preferiu, em vez disso, cometer outra infração, qual seja, transferir toda a verba para uma empresa de construção civil (Alvorada Construir Ltda.) , movimentação bancária até o momento inexplicada e sem vínculo com as finalidades do convênio. 
15.	Em caso de inexecução do objeto da avença, condição que se aperfeiçoou em 31/12/2010, os recursos deveriam ser devolvidos imediatamente aos cofres públicos, devidamente atualizados e acrescidos de juros legais, por força do disposto na cláusula terceira, item II, alínea "t", do Termo de Convênio. Portanto, já configura irregularidade grave o simples fato de o valor ter permanecido depositado na conta específica do ajuste até o término do seu mandato. 
16.	Do mesmo modo, o recorrente desrespeitou regra expressa que permitia a movimentação dos recursos apenas para pagamento de despesas constantes no plano de trabalho ou para aplicação financeira (cláusula terceira, item II, alínea "g", do Termo de Convênio) . Ao contrário do que alega, ainda que tenha ocorrido posteriormente a devolução, houve utilização indevida da quantia, razão pela qual o recurso deve ser desprovido. 
17.	Ante o exposto, voto por que o Tribunal adote a deliberação que ora submeto a este Colegiado. 
TCU, Sala das Sessões, em 22 de março de 2022.
AUGUSTO SHERMAN CAVALCANTI 
Relator